臺灣士林地方法院民事判決　　　　　　　95年度訴字第1013號
原　　　告　京城商業銀行股份有限公司
法定代理人　甲○○
訴訟代理人　庚○○
　　　　　　辛○○
　　　　　　戊○○
被　　　告　丙○○○
　　　　　　　　　　　　號2樓.
　　　　　　丁○○
共　　　同
訴訟代理人　乙○○
被　　　告　己○○
訴訟代理人　李振燦律師
複 代理 人　郭櫻滿律師
　　　　　　陳豪杉律師
上列當事人間確認抵押權不存在等事件，本院於96年5月4日言詞
辯論終結，判決如下：
    主  文
被告丁○○應將如附表所示之不動產，經台北市中山地政事務所
以九十五年內湖字第０六八三五０號為收件字號，於民國九十五
年三月十四日所登記擔保新台幣參佰萬元債權之抵押權予以塗銷
。
原告其餘之訴駁回。
訴訟費用由被告丁○○負擔百分之四十七，餘由原告負擔。
    事  實  及  理  由
一、本件被告丙○○○、丁○○未於最後言詞辯論期日到場，核
    無民事訴訟法第386 條各款所列情形，爰依原告之聲請，由
    其一造辯論而為判決。
二、原告起訴主張：緣訴外人阡淯企業有限公司（下稱阡淯公司
    ）於民國94年12月間至95年2月間邀同被告丙○○○為連帶
    保證人，向原告共借款新台幣（下同）8,256,322元，詎料
    訴外人阡淯公司自95年3月17日起即未依約繳納本金及利息
    ，尚欠本金8,256,322元及利息、違約金。如附表所示之不
    動產原為被告丙○○○所有，其於95年3月14日竟設定第二
    順位抵押權予其女即被告丁○○，擔保3,000,000元債權，
    隨後又與被告己○○做成買賣名義，於95年3 月30日將如附
    表所示之不動產移轉登記予被告己○○，該抵押權之設定及
    所有權之買賣移轉，均係通謀虛偽意思表示，導致被告丙○○○之積極財產減少，生損害於原告債權之確保。又被告丁○○對被告丙○○○並無債權，前揭普通抵押權欠缺擔保之
    債權，應屬無效，查該抵押權之設定侵害原告債權求償之權
    利，依民法侵權行為之損害賠償規定，自應塗銷該抵押權之
    設定登記。又被告丙○○○與被告己○○間之買賣關係及移
    轉登記行為，均屬通謀虛偽意思，為無效，爰請求確認該買
    賣行為不存在。又被告丙○○○怠於行使塗銷所有權移轉登
    記，原告基於民法第242 條自得代位被告丙○○○塗銷其與
    被告己○○間就如附表所示之不動產之移轉登記等語。並聲
    明：(一)被告丁○○應將如附表所示之不動產，經台北市中山
    地政事務所以95年內湖字第068350號為收件字號，於民國95
    年3 月14日所登記擔保新台幣3,000,000 元債權之抵押權予
    以塗銷。(二)確認被告丙○○○與被告己○○間就附表所示之
    不動產所為之買賣行為不存在。(三)被告己○○應將如附表所
    示之不動產，於民國95年3 月30日以買賣為原因，所為之所
    有權移轉登記予以塗銷。
三、被告丁○○未於最後言詞辯論期日到庭，依其之前到庭之陳
    述，業就塗銷抵押權部分為認諾。被告丙○○○未於最後言
    詞辯論期日到庭，依其之前到庭之陳述，係辯稱：其與被告
    己○○間之買賣關係及移轉登記是真實的，有簽定買賣契約
    書，並非通謀虛偽意思表示，其擔任乙○○向日盛銀行借款
    之連帶保證人，大約欠日盛銀行670 萬元，因與銀行約定1
    年內過戶有違約金之問題，故與被告己○○約定等1 年再辦
    理借款戶過戶等語，並聲明：駁回原告之訴。被告己○○則
    辯稱：伊與被告丙○○○買賣如附表所示之不動產及移轉登
    記，並非通謀虛偽意思表示，因其與被告丙○○○三子乙○○係多年舊識，於94年乙○○因阡淯公司需現金週轉，故向
    其多次借貸，累計本金195 萬元，加利息達220 萬元，伊一
    再要求乙○○還錢，乙○○乃要求伊購買被告丙○○○如附
    表所示不動產，才要償還前揭借款，伊為免前貸金額無法受
    償，於95年3 月15日與被告丙○○○簽訂買賣契約，約定買
    賣價金為8,900,000 元，扣除乙○○前向日盛銀行貸款6,70
    0,000 元（就如附表所示不動產設定有第一順位抵押權）外
    ，另支付2,200,000 元，有匯款回條可證，應認原告之主張
    並無理由等語，並聲明：駁回原告之訴。
四、本件之爭點：(一)原告主張被告丙○○○與被告己○○間就如
    附表所示不動產所為買賣之債權行為及移轉登記之物權行為
    ，均屬通謀虛偽意思表示為無效，是否有理由。(二)原告主張
    依民法242條代位被告丙○○○塗銷其與被告己○○間所有
    權移轉登記，是否有理由。
五、本院得心證之理由：
  (一)查如附表所示不動產原為被告丙○○○所有，於95年3月14
    日經台北市中山地政事務所以95年內湖字第068350號為收件
    字號，設定第二順位抵押權予被告丁○○，擔保3,000,000
    元債權，有土地登記謄本在卷可稽。原告主張該普通抵押權
    並無擔保之債權，且被告丁○○與被告丙○○○係通謀虛偽
    意思表示，該抵押權設定為無效，其登記損害原告之權利，
    被告丁○○應塗銷前揭抵押權之登記等語，業據被告丁○○
    當庭認諾，同意塗銷該抵押權之登記，依民事訴訟法第384
    條之規定，自應為被告丁○○敗訴之判決。
  (二)按表意人與相對人通謀而為虛偽意思表示者，其意思表示無
    效，固為民法第87條第1項前段所明定，惟第三人主張表意
    人與相對人通謀而為虛偽意思表示者，則應由該第三人應負
    舉證之責（最高法院48年台上字第29號判例參照）。經查，
    本件被告己○○及丙○○○主張其二人間就系爭不動產訂有
    買賣契約，並於95年3 月30日經辦理所有權移轉登記予被告
    己○○等情，業據本院調取系爭不動產移轉登記案卷核閱無
    訛，並據被告己○○提出95年3 月15日買賣契約書及95年3
    月27日匯出匯款回條在卷（本院卷71至75頁），被告己○○
    、丙○○○並否認係通謀虛偽意思表示而為系爭不動產之買
    賣、移轉，依前揭說明，自應由原告負舉證之責。查原告主
    張被告己○○、丙○○○間如附表所示不動產之買賣、移轉
    ，係出於通謀虛偽意思表示，無非以：被告丙○○○與被告
    己○○間就如附表所示之不動產所為買賣之債權行為及移轉
    登記之物權行為，只有220 萬元部分有看到資金紀錄，其他
    都沒有證據，不合常理，且買賣契約成立後，該屋仍由原屋
    主居住，也不合理，且買賣契約中約定買回及貸款，均不合
    常理，足見係通謀虛偽意思表示，其買賣及物權移轉均無效
    云云為據。然查，原為被告丙○○○所有如附表所示之不動
    產，於95年3 月7 日登記第一順位抵押權擔保最高限額8,04
    0,000 元債權予日盛銀行，向日盛銀行貸款，至96年1 月25
    日本金餘額為6,457,100 元，有不動產登記謄本及日盛銀行
    96年1 月25日日銀字第0962000004440 號函在卷可稽，依一
    般銀行放貸估價之常情觀之，被告丙○○○於95年3 月15日
    將如附表所示不動產以總價8,900,000 元出售被告己○○，
    應認該價格尚與市場行情相當，並無不合理之處。又查，被
    告己○○扣除前揭抵押權擔保之貸款餘額，另支付被告丙○○○2,200,000 元，亦有匯出匯款回條在卷，而被告己○○
    亦自95年12月7 日開始償還日盛銀行前揭貸款之分期本息，
    有日盛銀行96年3 月6 日日盛內湖字第95346 號函所附帳戶
    交易明細查詢表在卷可稽，足見被告己○○確有支付購買該
    不動產之價金及貸款本息。至於乙○○經營之阡淯公司先前
    陸續向被告己○○借款，本金為195 萬元，嗣償還本金及利
    息共2,200,000 元等情，經本院於96年2 月5 日隔離訊問乙○○及被告己○○，其陳述前揭內容相符可稽，並有被告己○○提出之借據3 紙在卷可稽，尚難認與常情有所相違。至
    於附表所示之不動產，被告己○○購買後另出租予乙○○居
    住，亦有被告己○○提出之95年4 月15日租賃契約書在卷可
    稽，而原告所指摘之買回條款，係明定於買賣契約第11條第
    4 項，茍其為通謀虛偽表示，何需訂定此種買回條款？況被
    告丙○○○日後若有資力以該條款購回如附表所示不動產，
    充實其清償債務之能力，對原告亦屬有利之事，尚難據此認
    定被告己○○及丙○○○之買賣及移轉即屬通謀虛偽意思表
    示。從而，原告徒以其主觀上認為不合理之情形，推論被告
    己○○與丙○○○間所為買賣、移轉係出於通謀虛偽意思而
    為，實難認其已盡舉證之責。
  (三)又原告對被告丙○○○僅為一般之金錢債權，原告並未舉證
    證明被告丙○○○已屬無資力或資力不足，尚難認其有保全
    債權之必要，是原告之主張亦不符合民法第242 條代位權之
    要件，應認原告之訴，為無理由，並非可採。
六、綜上，原告訴請被告丁○○應將如附表所示之不動產，經台
    北市中山地政事務所以95年內湖字第068350號為收件字號，
    於95年3月14日所登記擔保新台幣3,000,000元債權之抵押權
    予以塗銷部分，因被告丁○○認諾，自應為原告勝訴之判決
    。至於原告另訴請確認被告丙○○○及被告己○○二人間就
    如附表所示之不動產所為之買賣關係不存在，及被告己○○
    應塗銷95年3 月30日就如附表所示之不動產以上開買賣為原
    因所受移轉登記部分，則無理由，應予駁回。
七、本件事實已臻明確，兩造其餘攻擊防禦方法及證據經予審酌
    ，於訴訟判決結果不生影響，爰不再逐一論述。
八、據上論結，原告之訴為一部有理由，一部無理由，依民事訴
    訟法第385條第1項前段、第79條判決如主文。
中　　華　　民　　國　　96　　年　　5 　　月　　14　　日
                  民事第一庭  法  官  高愈杰
以上正本證明與原本無異。
如對本判決上訴須於判決送達後20日內向本院提出上訴狀。
中　　華　　民　　國　　96　　年　　5 　　月　　18　　日
                              書記官  高楚安
附表：
┌─┬─────────────────────────┬─┬──────┬───────┐
│編│　　　土　　　　　地　　　　　坐　　　　　落　　　│地│面　　　　積│權　　　　　利│
│  ├───┬────┬───┬───┬────────┤  ├──────┤              │
│號│縣　市│鄉鎮市區○　段　○○　段│　地　　　　號　│目│　平方公尺　│範　　　　　圍│
├─┼───┼────┼───┼───┼────────┼─┼──────┼───────┤
│１│臺北市│內湖區  │康寧  │3     │98-1            │建│    315.00  │    100分之11 │
│  │      │        │      │      │                │  │            │              │
└─┴───┴────┴───┴───┴────────┴─┴──────┴───────┘
┌─┬───┬───────┬───────┬───────┬─────────────────┬───┬─────────┐
│編│      │              │              │建 築 式 樣 主│　　　建物面積（平方公尺）　　    │      │                  │
│  │      │              │              │              ├───────────┬─────┤權　利│                  │
│  │建  號│基  地  坐  落│建  物  門  牌│要 建 築 材 料│ 樓    層    面    積 │附屬建物主│      │　備　　　　  　考│
│  │      │              │              │              │                      │要建築材料│範  圍│                  │
│號│      │              │              │及 房 屋 層 數│ 合　　　　　　　　計 │及用途    │      │                  │
├─┼───┼───────┼───────┼───────┼───────────┼─────┼───┼─────────┤
│１│1802  │臺北市內湖區康│臺北市內湖區成│5層樓鋼筋混凝 │2 層 ： 98.91         │陽台：    │      │共同使用部分：1806│
│  │      │寧段3小段98-1 │功路4段223巷23│土造          │合計 ： 98.91         │10.51     │全部  │建號              │
│  │      │地號          │弄7號2樓      │              │                      │          │      │                  │
└─┴───┴───────┴───────┴───────┴───────────┴─────┴───┴─────────┘
